---
title: "Perfiles productivos municipales en Colombia: k-medias vs k-medoides"
subtitle: "Evaluaciones Agropecuarias Municipales (EVA) 2025 - UPRA"
author: "Pinzón Esteban, Barreto Alejandra"
date: '`r format(Sys.time(), "%d %B, %Y")`'
output:
  html_document:
    toc: true
    theme: flatly
    code_folding: show
---

<!--
  VERSIÓN CORREGIDA TRAS LA AUDITORÍA.
  Todo lo nuevo o modificado está marcado con  ">>> NUEVO"  o  ">>> CORREGIDO"
  dentro de los bloques de código. El resto quedó igual que el original.
-->

## 1. Contexto y objetivo

Los datos provienen de las Evaluaciones Agropecuarias Municipales (EVA), base agrícola 2019-2025, publicadas por la UPRA en datos.gov.co (código `uejq-wxrr`). El objetivo es agrupar los municipios de Colombia según su perfil productivo (tamaño, diversidad y composición del área sembrada) con **k-medias** y **k-medoides (PAM)**, y comparar ambos métodos.

Se trabaja solo con **2025** porque desde 2022 cambió la definición de área cosechada, producción y rendimiento de los cultivos transitorios, y mezclar años anteriores generaría incoherencias.

## 2. Librerías

```{r libs, message=FALSE, warning=FALSE}
library(readr)
library(dplyr)
library(tidyr)
library(ggplot2)
library(cluster)
library(factoextra)
library(kableExtra)
library(reshape2)
library(gridExtra)
```

## 3. Lectura y limpieza

El CSV usa punto como separador de miles y coma como decimal (`1.007,00`), por eso se define la configuración regional.

```{r carga, message=FALSE, warning=FALSE}
# Busca el CSV en la misma carpeta del .Rmd, sin depender del nombre exacto
archivo <- list.files(pattern = "Evaluaciones.*EVA.*\\.csv$", ignore.case = TRUE)[1]
stopifnot(!is.na(archivo))
archivo

eva <- read_csv(archivo,
                locale = locale(decimal_mark = ",", grouping_mark = ".", encoding = "UTF-8"),
                show_col_types = FALSE)

# Renombrar por posición para evitar problemas con tildes y espacios
names(eva) <- c("cod_dep","dep","cod_mun","mun","grupo","subgrupo","cultivo","desag",
                "anio","periodo","sembrada","cosechada","prod","rend","ciclo",
                "estado","cod_cultivo","cientifico")

dim(eva)
glimpse(eva)
```

### 3.1 Revisión de la lectura y de los valores faltantes

```{r revision-datos}
# >>> NUEVO: problemas de lectura (debe salir una tabla vacía)
problems(eva)

# >>> NUEVO: conteos que cita el reporte (1.103 municipios, 32 departamentos, 165 cultivos)
data.frame(municipios    = n_distinct(eva$cod_mun),
           departamentos = n_distinct(eva$cod_dep),
           cultivos      = n_distinct(eva$cultivo))

# >>> NUEVO: valores faltantes en 2025 (si 'sembrada' tiene NA, hay que decidir qué hacer)
d25_check <- eva %>% filter(anio == 2025)
colSums(is.na(d25_check[, c("sembrada", "ciclo", "grupo", "cultivo")]))

# >>> NUEVO: municipio(s) que están en el archivo pero no tienen datos en 2025
eva %>% filter(!cod_mun %in% d25_check$cod_mun) %>% distinct(cod_dep, dep, cod_mun, mun)

# >>> NUEVO: área sembrada total 2025 por ciclo (reporte: 3,45 M permanentes y 2,15 M transitorios)
d25_check %>%
  group_by(ciclo) %>%
  summarise(hectareas = sum(sembrada, na.rm = TRUE)) %>%
  bind_rows(tibble(ciclo = "TOTAL", hectareas = sum(d25_check$sembrada, na.rm = TRUE)))
```

## 4. Construcción de la matriz municipal (2025)

Cada fila es un municipio. Variables cuantitativas:

- `log_area`: logaritmo del área sembrada total (ha). El logaritmo corrige la fuerte asimetría.
- `n_cultivos`: número de cultivos distintos.
- `pct_perm`: proporción del área en cultivos permanentes.
- `pct_cereales`, `pct_frutales`, `pct_tropicales`, `pct_raices`, `pct_hortalizas`: proporción del área por grupo de cultivo.

```{r matriz}
d25 <- eva %>% filter(anio == 2025)

base <- d25 %>%
  group_by(cod_mun, mun, dep) %>%
  summarise(area_total = sum(sembrada),
            n_cultivos = n_distinct(cultivo),
            area_perm  = sum(sembrada[ciclo == "Permanente"]),
            .groups = "drop")

grupos <- d25 %>%
  mutate(g = case_when(
    grupo == "Cereales" ~ "cereales",
    grupo == "Frutales" ~ "frutales",
    grupo == "Cultivos tropicales tradicionales" ~ "tropicales",
    grupo == "Raíces y tubérculos" ~ "raices",
    grupo == "Hortalizas" ~ "hortalizas",
    TRUE ~ "otros")) %>%
  group_by(cod_mun, g) %>%
  summarise(a = sum(sembrada), .groups = "drop") %>%
  pivot_wider(names_from = g, values_from = a, values_fill = 0)

# >>> NUEVO: avisa si algún municipio quedaría con área NA (se perdería en silencio en el filtro)
sum(is.na(base$area_total))

mun <- base %>%
  left_join(grupos, by = "cod_mun") %>%
  filter(area_total > 0) %>%
  mutate(log_area       = log(area_total),
         pct_perm       = area_perm / area_total,
         pct_cereales   = cereales / area_total,
         pct_frutales   = frutales / area_total,
         pct_tropicales = tropicales / area_total,
         pct_raices     = raices / area_total,
         pct_hortalizas = hortalizas / area_total)

vars <- c("log_area","n_cultivos","pct_perm","pct_cereales",
          "pct_frutales","pct_tropicales","pct_raices","pct_hortalizas")

df <- as.data.frame(mun[, vars])
rownames(df) <- mun$cod_mun
nrow(df)
```

## 5. Análisis exploratorio

```{r eda-resumen}
summary(df) %>% kable() %>% kable_styling(bootstrap_options = c("striped","condensed"))
```

```{r eda-tabla1}
# >>> NUEVO: media y desviación estándar de la Tabla 1 del reporte
data.frame(Variable = vars,
           Media    = sapply(df, mean),
           Desv_est = sapply(df, sd)) %>%
  kable(digits = 2, row.names = FALSE, caption = "Tabla 1: media y desviación estándar") %>%
  kable_styling(bootstrap_options = "striped", full_width = FALSE)
```

Efecto del logaritmo sobre el área total:

```{r eda-log, fig.width=9, fig.height=4}
par(mfrow = c(1, 2))
hist(mun$area_total, breaks = 50, main = "Área total (ha)", xlab = "", col = "grey80")
hist(mun$log_area,   breaks = 50, main = "Log del área total", xlab = "", col = "steelblue")
par(mfrow = c(1, 1))
```

```{r eda-asimetria}
# >>> NUEVO: asimetría antes y después del logaritmo (reporte: 12,0 y -0,5)
asim <- function(x) { x <- x - mean(x); mean(x^3) / mean(x^2)^1.5 }
data.frame(Variable  = c("area_total", "log_area"),
           Asimetria = c(asim(mun$area_total), asim(mun$log_area)),
           Mediana   = c(median(mun$area_total), median(mun$log_area))) %>%
  kable(digits = 2)

# >>> NUEVO: municipio con mayor área sembrada (reporte: Puerto Gaitán)
mun %>% slice_max(area_total, n = 1) %>% select(dep, mun, area_total)
```

```{r eda-cor, fig.width=7, fig.height=6}
corr <- melt(cor(df))
ggplot(corr, aes(Var1, Var2, fill = value)) +
  geom_tile(color = "white") +
  geom_text(aes(label = round(value, 2)), size = 3) +
  scale_fill_gradient2(low = "lightblue", mid = "#ECF0F1", high = "red3",
                       midpoint = 0, limits = c(-1, 1)) +
  theme_minimal() +
  theme(axis.text.x = element_text(angle = 45, hjust = 1)) +
  labs(title = "Matriz de correlación", x = "", y = "")
```

## 6. Estandarización

Se estandarizan todas las variables (media 0, desviación 1) para que ninguna domine la distancia.

```{r escala}
df_z <- scale(df)
```

### 6.1 Valores atípicos

```{r atipicos}
# >>> NUEVO: municipios con algún valor a más de 4 desviaciones de la media
z_max <- apply(abs(df_z), 1, max)
atip  <- names(z_max[z_max > 4])
length(atip)
mun %>%
  filter(cod_mun %in% atip) %>%
  select(dep, mun, area_total, n_cultivos, pct_perm, pct_hortalizas) %>%
  kable(digits = 2, caption = "Municipios con valores extremos (|z| > 4)") %>%
  kable_styling(bootstrap_options = "striped")
```

## 7. Número de grupos

```{r elegir-k, fig.width=10, fig.height=4}
# >>> CORREGIDO: antes se usaba fviz_nbclust, que corre k-medias con UNA sola
# inicialización y PAM con distancia euclidiana (distinto al PAM final con Manhattan).
# Ahora se usan exactamente los mismos ajustes que en los modelos finales.
ks    <- 2:10
d_euc <- dist(df_z)                        # para la silueta (igual que en la sección 10)
d_man <- dist(df_z, method = "manhattan")  # para PAM

tabla_k <- bind_rows(lapply(ks, function(kk) {
  set.seed(2026)
  km_k  <- kmeans(df_z, centers = kk, nstart = 50, iter.max = 50)
  pam_k <- pam(d_man, k = kk, diss = TRUE)
  data.frame(k           = kk,
             inercia     = km_k$tot.withinss,
             sil_kmedias = mean(silhouette(km_k$cluster, d_euc)[, 3]),
             sil_pam     = mean(silhouette(pam_k$clustering, d_euc)[, 3]),
             sil_pam_man = pam_k$silinfo$avg.width)
}))

tabla_k %>%
  kable(digits = 3, caption = "Tabla 2: inercia y silueta media según k") %>%
  kable_styling(bootstrap_options = "striped", full_width = FALSE)

g_codo <- ggplot(tabla_k, aes(k, inercia)) +
  geom_line() + geom_point() +
  geom_vline(xintercept = 4, linetype = "dotted") +
  scale_x_continuous(breaks = ks) + theme_minimal() +
  labs(title = "Codo (k-medias)", y = "Inercia intragrupo")

g_sil <- tabla_k %>%
  pivot_longer(c(sil_kmedias, sil_pam), names_to = "metodo", values_to = "silueta") %>%
  mutate(metodo = recode(metodo, sil_kmedias = "k-medias", sil_pam = "k-medoides")) %>%
  ggplot(aes(k, silueta, color = metodo)) +
  geom_line() + geom_point() +
  geom_vline(xintercept = 4, linetype = "dotted") +
  scale_x_continuous(breaks = ks) + theme_minimal() +
  labs(title = "Silueta media (distancia euclidiana)", y = "Silueta media", color = "")

grid.arrange(g_codo, g_sil, ncol = 2)
```

```{r k2-k3}
# >>> NUEVO: qué pasa con k = 2 y k = 3 (justifica la elección de k = 4 en el reporte)
for (kk in 2:3) {
  set.seed(2026)
  km_k <- kmeans(df_z, centers = kk, nstart = 50)
  cat("\n--- k =", kk, "---\n")
  print(mun %>%
          mutate(g = km_k$cluster) %>%
          group_by(g) %>%
          summarise(n = n(),
                    pct_perm   = round(mean(pct_perm), 2),
                    pct_frut   = round(mean(pct_frutales), 2),
                    pct_trop   = round(mean(pct_tropicales), 2),
                    pct_cer    = round(mean(pct_cereales), 2),
                    pct_raices = round(mean(pct_raices), 2)))
}
```

La silueta media es máxima con k = 2, pero esa partición solo separa municipios de cultivos permanentes y de ciclo corto. Con k = 3 se fusionan los perfiles frutícola y tropical tradicional. Se elige **k = 4** como el menor número de grupos que conserva esa distinción, a costa de una silueta menor.

## 8. k-medias

```{r kmeans}
k <- 4
set.seed(2026)
km <- kmeans(df_z, centers = k, nstart = 50)
table(km$cluster)
km$tot.withinss   # >>> NUEVO: inercia final (debe coincidir con la Tabla 2 en k = 4)
```

```{r kmeans-plot, fig.width=8, fig.height=6}
fviz_cluster(km, data = df_z, geom = "point", ellipse.type = "norm",
             palette = "Set1", ggtheme = theme_minimal(),
             main = paste("k-medias, k =", k))
```

## 9. k-medoides (PAM)

```{r pam}
pam_res <- pam(df_z, k = k, metric = "manhattan")
table(pam_res$clustering)
```

Los medoides son municipios reales que representan a cada grupo:

```{r medoides}
# >>> CORREGIDO: antes se usaba as.numeric() sobre el código del municipio, que borra
# el 0 inicial ("05001" -> 5001) y haría desaparecer medoides de Antioquia o Atlántico.
# Ahora se toman las filas directamente (mun, df y df_z tienen el mismo orden).
mun[pam_res$id.med, ] %>%
  mutate(cluster = seq_len(k)) %>%
  select(cluster, dep, mun, area_total, n_cultivos, pct_perm,
         pct_cereales, pct_frutales, pct_tropicales, pct_raices) %>%
  kable(digits = 2) %>% kable_styling(bootstrap_options = "striped")
```

```{r pam-plot, fig.width=8, fig.height=6}
fviz_cluster(pam_res, geom = "point", ellipse.type = "convex",
             palette = "Set1", ggtheme = theme_minimal(),
             main = paste("k-medoides (PAM), k =", k))
```

## 10. Comparación de métodos

```{r silueta}
sil_km  <- silhouette(km$cluster, dist(df_z))
sil_pam <- silhouette(pam_res$clustering, dist(df_z))

data.frame(Método = c("k-medias", "k-medoides"),
           `Silueta media` = c(mean(sil_km[, 3]), mean(sil_pam[, 3])),
           `% silueta negativa` = 100 * c(mean(sil_km[, 3] < 0), mean(sil_pam[, 3] < 0)),  # >>> NUEVO
           check.names = FALSE) %>%
  kable(digits = 3) %>% kable_styling(bootstrap_options = "striped", full_width = FALSE)

# >>> NUEVO: silueta de PAM con su propia distancia (Manhattan), como referencia
pam_res$silinfo$avg.width
```

Tabla de correspondencia entre ambos métodos (qué tanto coinciden las asignaciones):

```{r cruce}
table(kmedias = km$cluster, kmedoides = pam_res$clustering)

# >>> NUEVO: índice de Rand ajustado (reporte: 0,667), sin paquetes adicionales
ari <- function(a, b) {
  tab <- table(a, b); n <- sum(tab)
  s   <- sum(choose(tab, 2))
  sa  <- sum(choose(rowSums(tab), 2))
  sb  <- sum(choose(colSums(tab), 2))
  esp <- sa * sb / choose(n, 2)
  (s - esp) / ((sa + sb) / 2 - esp)
}
ari(km$cluster, pam_res$clustering)
```

```{r silueta-plot, fig.width=9, fig.height=4}
p_a <- fviz_silhouette(sil_km)  + ggtitle("Silueta: k-medias")
p_b <- fviz_silhouette(sil_pam) + ggtitle("Silueta: k-medoides")
grid.arrange(p_a, p_b, ncol = 2)
```

### 10.1 Sensibilidad a los valores atípicos

```{r sensibilidad}
# >>> NUEVO: ¿cambia k-medias si se quitan los municipios extremos de la sección 6.1?
keep <- !rownames(df) %in% atip
set.seed(2026)
km_s <- kmeans(scale(df[keep, ]), centers = k, nstart = 50)
ari(km_s$cluster, km$cluster[keep])   # cercano a 1 = los atípicos casi no influyen
```

## 11. Caracterización de los grupos

```{r etiquetas}
# >>> NUEVO: nombre de cada grupo según su tipo de cultivo dominante,
# para que el mismo perfil tenga el mismo nombre en k-medias y en PAM
etiquetar <- function(cl) {
  dom <- mun %>%
    mutate(cl = cl) %>%
    group_by(cl) %>%
    summarise(Frutícola = mean(pct_frutales), Cerealero = mean(pct_cereales),
              Andino    = mean(pct_raices),   Tropical  = mean(pct_tropicales)) %>%
    pivot_longer(-cl) %>%
    group_by(cl) %>%
    slice_max(value, n = 1, with_ties = FALSE)
  factor(dom$name[match(cl, dom$cl)],
         levels = c("Frutícola", "Cerealero", "Andino", "Tropical"))
}
mun$cluster_km  <- factor(km$cluster)
mun$cluster_pam <- factor(pam_res$clustering)
mun$perfil_km   <- etiquetar(km$cluster)
mun$perfil_pam  <- etiquetar(pam_res$clustering)
stopifnot(n_distinct(mun$perfil_km) == 4, n_distinct(mun$perfil_pam) == 4)

table(k_medias = mun$perfil_km, k_medoides = mun$perfil_pam)
```

Perfiles en unidades originales (partición de k-medias):

```{r perfiles}
gran_total_nacional <- sum(mun$area_total, na.rm = TRUE)
mun %>%
  group_by(perfil_km) %>%
  summarise(n = n(),
            pct_area_nacional = 100 * sum(area_total, na.rm = TRUE) / gran_total_nacional,  # >>> NUEVO
            area_mediana = median(area_total),
            n_cultivos   = mean(n_cultivos),
            pct_perm     = mean(pct_perm),
            pct_cereales = mean(pct_cereales),
            pct_frutales = mean(pct_frutales),
            pct_tropicales = mean(pct_tropicales),
            pct_raices   = mean(pct_raices),
            pct_hortalizas = mean(pct_hortalizas)) %>%
  kable(digits = 2, caption = "Perfil promedio por grupo (k-medias)") %>%
  kable_styling(bootstrap_options = c("striped","hover"))
```

```{r cultivos-dominantes}
# >>> NUEVO: los 4 cultivos con más área sembrada dentro de cada grupo (Tabla 3 del reporte)
d25 %>%
  inner_join(select(mun, cod_mun, perfil_km), by = "cod_mun") %>%
  group_by(perfil_km, cultivo) %>%
  summarise(ha = sum(sembrada, na.rm = TRUE), .groups = "drop_last") %>%
  mutate(pct = round(100 * ha / sum(ha), 1)) %>%
  slice_max(pct, n = 4) %>%
  kable(digits = 1, caption = "Cultivos con más área por grupo (k-medias)") %>%
  kable_styling(bootstrap_options = "striped")
```

```{r centros-z, fig.width=9, fig.height=5}
# >>> CORREGIDO: nombres de perfil en vez de números
lab_km <- sapply(1:k, function(i) as.character(mun$perfil_km[km$cluster == i][1]))
centros <- as.data.frame(km$centers) %>%
  mutate(cluster = factor(lab_km, levels = levels(mun$perfil_km))) %>%
  pivot_longer(-cluster, names_to = "variable", values_to = "z")

ggplot(centros, aes(variable, z, fill = cluster)) +
  geom_col(position = "dodge") +
  geom_hline(yintercept = 0, linetype = "dashed") +
  coord_flip() +
  scale_fill_brewer(palette = "Set1") +
  theme_minimal() +
  labs(title = "Centros de los grupos (z-score)", x = "", y = "Z", fill = "Perfil")
```

```{r pca}
# >>> NUEVO: varianza explicada y cargas de los dos primeros componentes principales
pca <- prcomp(df_z)
round(100 * summary(pca)$importance[2, 1:2], 1)   # reporte: 37,3 % y 17,6 %
round(pca$rotation[, 1:2], 2)                      # qué variables pesan en cada componente
```

```{r fig5-pca, fig.width=10, fig.height=4.5}
# >>> NUEVO: Figura 5 del reporte en R, con los mismos colores que la Figura 6
pc <- as.data.frame(pca$x[, 1:2]) %>%
  mutate(`k-medias` = mun$perfil_km,
         `k-medoides (PAM)` = mun$perfil_pam) %>%
  pivot_longer(c(`k-medias`, `k-medoides (PAM)`),
               names_to = "metodo", values_to = "perfil")

medoides_pc <- as.data.frame(pca$x[pam_res$id.med, 1:2]) %>%
  mutate(metodo = "k-medoides (PAM)")

ggplot(pc, aes(PC1, PC2, color = perfil)) +
  geom_point(size = 1, alpha = 0.6) +
  geom_point(data = medoides_pc, aes(PC1, PC2), inherit.aes = FALSE,
             shape = 4, size = 4, stroke = 1.5, color = "black") +
  facet_wrap(~ metodo) +
  scale_color_brewer(palette = "Set2") +
  theme_minimal() +
  labs(x = "Componente principal 1 (37,3 %)",
       y = "Componente principal 2 (17,6 %)",
       color = "Perfil")
```

Ver los grupos por departamento:

```{r por-dep}
# >>> CORREGIDO: columnas en orden y con nombre, 12 departamentos como en el reporte
mun %>%
  count(dep, perfil_km) %>%
  pivot_wider(names_from = perfil_km, values_from = n, values_fill = 0, names_sort = TRUE) %>%
  mutate(Total = rowSums(across(where(is.numeric)))) %>%
  arrange(desc(Total)) %>%
  head(12) %>%
  kable(caption = "Municipios por grupo en los 12 departamentos con más municipios") %>%
  kable_styling(bootstrap_options = "striped")

# >>> NUEVO: verificar La Guajira (reporte: 11 de 15 cerealeros)
mun %>% filter(dep == "La Guajira") %>% count(perfil_km)
```

```{r por-dep-plot, fig.width=9, fig.height=5}
# >>> NUEVO: figura de departamentos (Figura 6 del reporte) generada en R
top12 <- mun %>% count(dep, sort = TRUE) %>% head(12) %>% pull(dep)
mun %>%
  filter(dep %in% top12) %>%
  count(dep, perfil_km) %>%
  ggplot(aes(x = reorder(dep, n, sum), y = n, fill = perfil_km)) +
  geom_col() +
  coord_flip() +
  scale_fill_brewer(palette = "Set2") +
  theme_minimal() +
  labs(x = "", y = "Número de municipios", fill = "Perfil",
       title = "Grupos de k-medias en los 12 departamentos con más municipios")
```

## 12. Interpretación y conclusiones
1. A partir de ocho variables cuantitativas construidas con datos reales de las EVA 2025, los 1.102 municipios se agrupan en cuatro perfiles productivos: tropical tradicional, cerealero de ciclo corto, frutícola permanente y andino de pequeña escala.

2. Ambos métodos identifican esos perfiles. Coinciden en 85,0 % de los municipios (índice de Rand ajustado de 0,667) y difieren sobre todo en los municipios de composición mixta, en particular los frutícolas.

3. La estructura de los grupos es entre débil y no sustancial (silueta media de 0,255 con k-medias y 0,247 con k-medoides), por lo que los perfiles deben leerse como tendencias dominantes y no como categorías cerradas.

4. Ninguno de los dos métodos domina: k-medias asigna menos municipios a un grupo con el que comparten poco, pero su ventaja en compacidad es mínima y depende de la distancia usada para medirla; k-medoides aporta municipios representativos que facilitan la interpretación. La elección depende de si se prioriza la cohesión estadística o la comunicación de los resultados.

5. El trabajo puede mejorarse incorporando las oleaginosas, más de un año de datos y variables territoriales, y probando otros criterios de validación del número de grupos.

## 13. Limitaciones

- Los datos son reportados por los municipios y conciliados por la UPRA; no son mediciones directas.
- Las cifras de los últimos años pueden ajustarse.
- El análisis usa un solo año (2025), por lo que no captura dinámica temporal.
- El área es acumulada anual: permanentes más ambos semestres de los transitorios.

## Referencias

Hartigan, J. A. y Wong, M. A. (1979). Algorithm AS 136: A k-means clustering algorithm. *Applied Statistics*, 28(1), 100-108.

Hubert, L. y Arabie, P. (1985). Comparing partitions. *Journal of Classification*, 2(1), 193-218.

Kaufman, L. y Rousseeuw, P. (1990). *Finding Groups in Data*. Wiley.

MacQueen, J. (1967). Some methods for classification and analysis of multivariate observations.

Rousseeuw, P. (1987). Silhouettes: a graphical aid to the interpretation and validation of cluster analysis. *Journal of Computational and Applied Mathematics*, 20.

UPRA. Evaluaciones Agropecuarias Municipales (EVA) 2019-2025. Base Agrícola. datos.gov.co.
